【裁判字號】    92,重訴,187
【裁判日期】    920717
【裁判案由】    退還股金
【裁判全文】
臺灣高雄地方法院民事判決  九十二年度重訴字第一八七號
    原      告  乙○○
    訴訟代理人  謝嘉順律師
    被      告  保證責任高雄縣鳳山信用合作社
    法定代理人  甲○○
    訴訟代理人  鄭國安律師
                陳炳彰律師
                吳麗珠律師
右當事人間退還股金事件，本院判決如左：
    主    文
被告應給付原告新台幣陸佰捌拾陸萬零伍佰元及自民國九十二年四月三日起至清償日
止，按年息百分之五計算之利息。
訴訟費用由被告負擔。
本判決於原告以新台幣貳佰拾萬元供擔保後得假執行；被告於假執行程序實施前，
以新台幣陸佰捌拾陸萬零伍佰元，為原告預供擔保後，得免予假執行。
    事實及理由
一、原告起訴主張：原告原擔任被告高雄縣鳳山信用合作社監事，於民國九十一年一
    月二十一日請辭監事，依合作社法第三十條規定、信用合作社社員代表理事監事
    經理人應具備資格條件及選聘辦法第四十條規定，於卸任滿一年後始得申請減退
    股金，原告於九十二年一月二十一日屆滿一年，乃於同年月十四日檢具股票一張
    向被告申請退還股金，惟被告遲未履行。依財政部九十一年十二月二十四日台財
    融三字第０九一００五六七五七號函示，被告應以原告提出申請時，最近一次已
    召開社員代表大會決議通過之營業年度決算案帳面或上該社員代表大會前金檢單
    位要求提列評議價準備之調整後每股淨值，以落實合作社法第三十條規定意旨，
    惟每股應退還股款之上限，不得超逾每股面額。而原告提出申請之日，被告最近
    一次已召開社員代表大會為九十一年度第十七屆第三次常年社員代表大會，而其
    決議通過之營業年度決算案帳面每股淨值一百九十元，因每股面額為一百元，依
    規定原告申請之退股金應以每股一百元為準，則原告得請求被告退還之股金為六
    百八十六萬零五百元，為此乃依合作社股東退股請求權法律關係，訴請被告應給
    付原告六百八十六萬零五百元及自九十二年四月一日起至清償日止，按年息百分
    五計算之利息，並陳明願供擔保請准宣告假執行。
二、被告主張：合作社法第三十條明定：「出社社員得依章程之規定，請求退還其股
    金之一部或全部。股金計算依合作社營業年度終了時之財產定之」，原告係於九
    十二年一月十四日向被告申請退還股金，其股金之計算，應以申請當時之九十一
    年度營業終了時之財產計算，而被告委由會計師查核簽證之九十一年營業決算每
    股淨值為五點四八元，原告至九十一年十二月三十一日止之股金為六百八十六萬
    零五百元，經換算可得三十七萬五千九百五十五元，被告已於九十二年三月二十
    五日發函予原告之受任律師請其領取，因原告拒絕領取，乃提存於法院。原告雖
    引財政部函示，指退還股金之計算應以最近一次社員代表大會議決通過之營業年
    度決算帳面計算，惟依合作社法第三十條規定，原告申請退還股金，應以申請時
    之九十一年度營業年度終了時之財算，而被告九十一年所召開之社員代表大會所
    決算者，係「九十年」營業年度終了時之財產。若依財政部上開函示，以九十一
    年召開社員代表大會所議決之九十年營業年度決算帳面計算，顯然與合作社法第
    三十條規定意旨抵觸，原告之主張並無理由。而被告已將原告可領取之三十七萬
    五千九百五十五元，提存於法院，被告已無給付義務，原告之訴應予駁回等語抗
    辯，並陳明如受不利判決，請准供擔保免予假執行。
三、兩造不爭執之事實
    原告原擔任被告高雄縣鳳山信用合作社監事一職，持有被告社股六萬八千六百零
    五股，每股面額一百元，於九十一年一月二十一日請辭監事，並於九十二年一月
    十四日檢具股票向被告申請退還股金；而被告合作社於九十一年度第十七屆第三
    次常年社員大會所議決通過之九十年營業年度決算帳面淨值為每股一百九十元，
    其九十二年度第十八屆第一次常年社員代表大會所議決之九十一年營業年度決算
    帳面淨值為每股五點八四元等情，有原告所提被告合作社九十年度業務報告書、
    退社申請書、股票影本及被告所提被告合作社九十一年度業務報告書各一份為證
    ，並為兩造所不爭執，自堪信為真實。
四、法院之判斷
    原告主張伊原任被告合作社監事，於卸任滿一年後，申請退股，應依財政部所頒
    布之「信用合作社社員代表理事監事經理人應具備資格條件及選聘辦法」第四十
    條第四項規定，以申請時最近一次已召開社員代表大會即被告九十一年度第十七
    屆第三次常年社員代表大會，所決議通過之營業年度決算案帳面每股淨值一百九
    十元，在不逾每股面額一百元之範圍內，核算退股金；被告則以，原告得領取之
    退股金，應依合作社法第三十條規定，以被告申請時即營業年度，即九十二年度
    第十八屆第一次常年社員代表大會所議決通過之九十一年度決算每股淨值五點八
    四元，為其核算標準。查原告為被告合作社股東，為兩造所不爭執，自有股東退
    股請求權，是以本院於此應審酌者，乃原告得請求返還之退股金，應依上述何一
    法規定其標準？
  (一)按合作社法之合作社，謂依平等原則，在互助組織之基礎上，以共同經營方法謀
    社員經濟之利益與生活之改善，而其社員人數及股金總額均可變動之團體，合作
    社作社法第一條固定有明文。惟為健全信用合作社經營，維護社員及存款權益，
    適應國民經濟需求，配合國家金融政策，尚有信用合作社法之制定；而信用合作
    社，謂依信用合作社法組織登記之合作社，並經中央主管機關許可經營銀行業務
    之機構，信用合作社法第一條、第二條亦可資參照。可知信用合作社本質固為合
    作社，惟因具有得經營銀行業務之特殊性，乃有信用合作社法之制定，其為合作
    社法之特別法，依中央法規標準法第十六條之規定，自應優先於普通法之合作社
    法適用，先予敘明。
  (二)再按信用合作社社員代表、理事、監事及經理人應具備之資格條件及選聘辦法，
    由中央主管機關定之，信用合作社法第十六條第五項定有明文。是以財政部即中
    央主管機關依上開法律授權，制定「信用合作社社員代表理監事及經理人應具備
    資格條件及選聘辦法」，此觀該選聘辦法第一條規定自明。而該選聘辦法既係由
    財政部即行政機關依信用合作社法第十六條第五項規定所制定之授權命令，自屬
    行政程序法第一百五十條第一項所稱之法規命令，得規範人民之權利義務關係，
    而有拘束力，僅其不得逾越該項法律授權之目的及範圍（行政程序法第一百五十
    條第二項參照）。是以本件應再審酌者，乃上述選聘辦法第四十條規定是否有逾
    越法律授權之情形？
  (三)次按法規命令其授權之目的及範圍，應就該項法律整體所表現之關聯意義為判斷
    ，並非拘泥於特定法條之文字（大法官會議釋字第三九四號、四八０號解釋文參
    照）。查依信用合作社法第十八條第三項之規定：「監事因怠忽監察職務，致信
    用合作社受有損害者，對信用合作社負賠償責任」，可知信用合作社法課予監事
    一定之民事責任。是以上述選聘辦法第四十條第一項乃規定：「理事、監事當選
    就任前，應個別認繳股金不得少於就任前一年底信用合作社實收股金總額百分之
    十五除以依前條規定確定當選理事、監事總人數之平均數額，以擔保本法規定理
    事、監事應負之責任」，亦即監事當選就任前，應認繳一定金額之股金，課予監
    事對信用合作社財務擔保之責任。而為確保監事上開財務擔保責任之履行，上述
    選聘辦法第四十條第三項前段規定：「理事、監事於卸任一年後，由信用合作社
    報經直轄市政府財政局或縣（市）政府備查後，始得辦理前二項股金之減退或質
    權解除」，亦即監事卸任後，其股金原則上須於卸任滿一年後，始得請求退還，
    以落實其擔保責任之履行，此一規定核與信用合作社法課予監事一定責任之意旨
    無違。而上開規定既已就監事退股之程序設其規定，再就其股金計算標準之細節
    性事項，定其標準，亦不能認逾越信用合作社法之授權。是以上述選聘辦法第四
    十條第四項所定：「前項申請減退股金或質權解除之最遲期限，應於理事、監事
    卸任一年後六個月內，以最近一次檢查報告或會計師查核簽證二者孰低，並經社
    員代表大會決議通過之決算每股淨值為準，計算每股退還股金。但不得超逾每股
    面額。」即監事其請求退還股金之計算標準，應以最近一次經社員代表大會決議
    通過之決算每股淨值為準，但不得超逾每股面額」，應認與信用合作社法所定意
    旨相符。簡言之，上述選聘辦法第四十條規定，乃財政部為執行法律，本於授權
    而訂定命令以對法律為必要之補充，其並僅就執行母法（即信用合作社法）之細
    節性、技術性事項加以規定，並未逾越母法之授權之限度，自應具備法規之拘束
    力。
  (四)被告雖主張原告之退社應依合作社法第三十條規定：「退還股金之計算，以營業
    年度終了時之財產定之」，為其退還股金之計算標準云云。惟查：合作社法係合
    作社之普通法律規範，並非針對經營銀行業務之信用合作社之特別規定，依特別
    法優先之原則，自須待信用合作社法及其相關法規規定所不及之部分，始有適用
    。而監事退社之程序及股金之計算，已經信用合作社法第十六條第五項授權財政
    部制定「信用合作社社員代表理監事及經理人應具備資格條件及選聘辦法」，均
    如上述，本件實無適用合作社法第三十條規定之餘地。再者，合作社法第三十條
    之規定，退還股金之計算依營業年度終了時之財產定之，顯係配合同法第二十七
    條：「社員得於年度終了時退社，但應於三個月前提出請求書」之規定而來。亦
    即合作社一般社員應於年度終了始得申請退社，並非隨時申請即得允退，而其退
    還之股金自應以營業年度終了之財產定之。惟信用合作社之監事，因應負一定財
    務擔保責任，依上述選聘辦法第四十條第三項前段規定，應於卸任滿一年後始得
    申請退還股金，與合作社法第二十七條之年度終了退社之規定顯然有異，自無適
    用合作社法第三十條之可能。否則本件原告係於九十二年一月間申請退社，如依
    合作社法第三十條之規定，豈非謂其應依被告信用合作社九十二年營業年度終了
    時之財產決定其退還股金計算標準，則無異於規定其尚須於卸任滿一年之年度終
    了時始得退社，顯然過度課予監事之擔保責任。是以監事之退股，並無合作社法
    第二十七條規定之適用，亦無同法第三十條規定之適用，其理至明。被告上述主
    張，並不足採。
  (五)本院依職權向財政部函詢上述法規適用疑義時，該部亦函覆稱：「鑒於『信用合
    作社社員代表理監事及經理人應具備資格條件及選聘辦法』課予理事、監事對信
    用合作社之財務擔保責任，其股金原則上須於卸任一年後始得退還，為補償其延
    後之退還，故於同法第四十條第四項規定，理事、監事於卸任一年後六個月內，
    得隨時申請即予允退，與一般社員股金非隨時申請即允退之規定相異。又理事、
    監事每股退還股金係以其提出申請時，前已召開之最近一次社員代表大會決議通
    過之決算每股淨值為計算基礎，但不得超逾每股面額；縱其提出申請後所召開之
    社員代表大會決議通過前一年度之決算每股淨值，仍應以其提出申請時，前已召
    開之最近一次社員代表大會決議通過之決算每股淨值為計算基礎」，此有財政部
    九十二年六月五日台財融(三)字第０九二八０一０八六三號函在卷可憑，亦同此旨
    。
  (六)綜上，本件被告係信用合作社，則原告退股金計算之標準，依特別法優先之原則
    ，應依信用合作社法第十六條第五項授權財政部訂定之「信用合作社社員代表理
    監事及經理人應具備資格條件及選聘辦法」第四十條第四項之規定，以其申請時
    最近一次已召開社員代表大會即被告九十一年度第十七屆第三次常年社員代表大
    會，所決議通過之營業年度決算案帳面每股淨值一百九十元，在不逾每股面額一
    百元之範圍內，核算退股金，並無合作社法第三十條規定之適用。則因原告持有
    被告社股為六萬八千六百零五股，已如上述，依此計算，原告得請求退還之金額
    應為六百八十六萬零五百元。
  (七)至於被告固於九十二年四月一日以律師信函通知原告領取其退股金三十七萬五千
    九百五十五元，因原告拒絕受領，乃經被告提存於本院提存所，已為兩造陳明，
    並有被告所提之律師函及本院九十二年度存字第一０五八號提存通知書影本在卷
    可憑。惟按債務人無為一部清償之權利，此觀民法第三百十八條第一項規定自明
    。又債務人非依債務本旨實行提出給付者，不生提出之效力，為同法第二百三十
    五條所明定。若債務人僅提出給付之一部，除別有規定外，不得謂為依債務本旨
    提出，自不生提出之效力。債權人拒絕受領，即不負遲延責任（最高法院二十三
    年上字第九八號判例參照）。依同法第三百二十六條規定，債權人受領遲延者，
    清償人得將其給付物提存。惟不依債務本旨之提存，仍不生清償之效力（最高法
    院九十年台上字第七八二號、八十三年台上字第九０三號裁判意旨參照）。是以
    因被告欲行給付之金額顯然不足其應退還之股金六百八十六萬零五百元，不能認
    其已依債務本旨提出給付，依上述說明，原告拒絕受領，並不生遲延責任，被告
    縱為提存，亦不生清償之效力，附此敘明。
五、從而，原告本於股東之退股請求權法律關係，訴請被告給付退股金六百八十六萬
    零五百元及自九十二年四月三日即起訴狀繕本送達翌日起至清償日止，按年息百
    分之五計算之利息，自屬有據，應予准許。
六、兩造分別陳明願供擔保，請准宣告假執行及免予假執行，核無不合，爰分別酌定
    相當擔保金額准許之。
七、結論：原告之訴為有理由，依民事訴訟法第七十八條、第三百九十條第二項、第
    三百九十二條，判決如主文。
中      華      民      國    九十二    年      七      月     十七     日
                              臺灣高雄地方法院民事庭
~B法      官  蔡廣昇
右為正本係照原本作成。
如不服本判決，應於送達後廿日內，向本院提出上訴狀並表明上訴理由，如於本
判決宣示後送達前提起上訴者，應於判決送達後十日內補提上訴理由書（須附繕本）。
中      華      民      國    九十二    年      七      月     十七     日
~B法院書記官  康進福


司法院資訊處製作；財團法人民間司法改革基金會備份。
